【裁判字號】    99,台上,347
【裁判日期】    990121
【裁判案由】    違反毒品危害防制條例
【裁判全文】
最高法院刑事判決              九十九年度台上字第三四七號
上  訴  人  甲○○
選任辯護人  張永昌律師
上  訴  人  乙○○
上列上訴人等因違反毒品危害防制條例案件，不服台灣高等法院
高雄分院中華民國九十六年十一月二十一日第二審更審判決（九
十六年度上更(一)字第二五二號，起訴案號：台灣高雄地方法院檢
察署九十四年度偵字第二三０一八、二三０一九號《原判決及第
一審判決均漏載第二三０一九號》），提起上訴，本院判決如下
：
    主  文
原判決撤銷，發回台灣高等法院高雄分院。
    理  由
本件原判決撤銷第一審不當之科刑判決，依想像競合犯從一重改
判仍論處上訴人甲○○、乙○○（下稱上訴人等）共同意圖販賣
而持有第一級毒品罪刑（各量處有期徒刑十年），固非無見。
惟查：(一)、科刑之判決書，須將認定之事實於事實欄內詳為記載
，然後於理由內說明其所憑之依據及認定之理由，使事實與理由
兩相一致，方為適法；倘事實已有記載，而理由未加說明，是為
理由不備，其判決當然為違背法令。原判決事實欄記載：「甲○
○與乙○○於民國九十四年九月下旬，係在高雄市三民區凱羅飯
店、汽車旅館等地同居之男女朋友關係，渠等均曾施用海洛因及
甲基安非他命，明知海洛因、甲基安非他命分屬毒品危害防制條
例第二條所列第一級及第二級毒品，未經許可，不得擅自持有、
販賣或意圖販賣而持有，詎甲○○在乙○○陪同下，於九十四年
十月四日，在高雄市某不詳處所，以不詳價格販入（如其）附表
一編號1至6及附表二編號1至5所示第一、二級毒品海洛因及甲基
安非他命擬供渠等施用後，在乙○○提議下，竟改變原施用之犯
意，共同基於意圖營利而販賣給他人施用而持有上開海洛因及甲
基安非他命毒品（下稱本件毒品）之犯意……」等情（見原判決
第一頁事實欄第一行至第二頁第九行），但理由欄對如何據以認
定甲○○初係為供自己與乙○○施用而販入本件毒品等攸關事實
認定及法律適用之事項，卻未說明所憑依據，自嫌理由不備。(二)
、原判決以乙○○於偵查中曾證稱其提議將毒品賣掉，甲○○有
點頭等語，資為論斷本件毒品係甲○○所購入，事後因乙○○之
提議，甲○○始同意將之出售之主要依據（見原判決第六頁第十
一行至第十六行）。然證人之陳述，應就其全部供述意旨為整體
之觀察，予以綜合判斷其證據價值，不得斷取其部分供述，為單
獨片面之判斷。依卷附筆錄所載，乙○○於偵查中除陳稱：「我
提議把這些毒品賣掉抵債，甲○○有點頭但未回答」外，並供稱
：「我在昨天（即九十四年十月四日）下午四、五時在凱羅飯店
退房後，要去找朋友，才（在車內）發現這些毒品（即本件毒品
），因為我知道車子是陳建元（的），陳建元欠甲○○新台幣三
、四十萬元，陳建元有說要將車讓渡給甲○○，但都找不到他…
…是我發現毒品後整理放在我的手提袋內」各等語（見偵字第二
三０一八號卷第六頁）。原判決未綜合乙○○所陳本件毒品係其
在陳建元（已死亡）之車子內發現，因陳建元積欠甲○○款項，
乃提議以該毒品抵債等全部陳述意旨，竟斷取其「提議把這些毒
品賣掉」、「甲○○有點頭」之部分供述，而片面論斷本件毒品
均係甲○○所購買，嗣因乙○○提議，始同意將之出售，亦難認
為適法。(三)、毒品危害防制條例第十九條第一項規定，犯同條例
第四條至第九條、第十二條、第十三條或第十四條第一項、第二
項之罪者，其供犯罪所用或因犯罪所得之財物，均沒收之。係採
義務沒收主義，自應優先於刑法第三十八條第一項第二款、第三
款之規定而為適用。而毒品外包裝係用於包裹毒品，防其裸露、
潮濕，便於攜帶，如係供意圖販賣而持有第一、二級毒品所用之
物，則應依毒品危害防制條例第十九條第一項之規定宣告沒收之
，方屬適法。原判決既認扣案本件毒品之外包裝係甲○○所有，
且係供攜帶意圖販賣而持有之毒品所用，自應適用毒品危害防制
條例第十九條第一項之規定諭知沒收，乃竟依刑法第三十八條第
一項第二款予以沒收（見原判決第十一頁末行至第十二頁第二行
），亦有違誤。(四)、有罪判決書，應記載對於被告有利之證據不
採納之理由，如漏未記載，即有判決不載理由之違背法令，刑事
訴訟法第三百十條第二款、第三百七十九條第十四款前段分別定
有明文。甲○○始終否認有本件犯行，辯陳其於為警查獲翌日即
將入監服刑，無購入或販賣毒品之必要。而依卷內資料，證人楊
宏偉於原審已證陳：「（九十四年十月五日本案查獲當天甲○○
與乙○○有無到你家？）有，被告甲○○到我家向我說他明天要
去執行向我辭別，那天乙○○有一起去」等語（見原審上更(一)卷
第一二二頁）；另甲○○因犯連續施用第一、二級毒品及連續轉
讓第一、二級毒品等罪，經台灣高雄地方法院以九十四年度訴字
第一０五九號判決應執行有期徒刑二年八月確定，並於九十四年
九月一日移送執行，亦有台灣高等法院被告前案紀錄表在卷可稽
（見原審上更(一)卷第二十頁）；原判決又認定經警查扣之本件毒
品，其中海洛因淨重達一一二．八九公克、甲基安非他命淨重為
一五．九二公克（見原判決第二頁第十九行至第二十二行，其將
甲基安非他命之淨重誤繕為一．九二公克）。依前開證人之證述
及證據資料，甲○○既即將於九十四年十月六日入監服刑，則其
有無為供己施用而在同年月四日一次購入大量海洛因及甲基安非
他命之必要？其倘係為供己施用而購入本件毒品，何以僅因乙○
○一句話，即改變原意而同意將該毒品出售？乙○○所陳本件毒
品係甲○○所購入，因其提議而同意販賣乙節，是否與事實相符
？上揭楊宏偉之證述及證據資料，就甲○○前開所辯，係屬有利
之事證，原審未予審酌，復未說明究如何不足憑採之理由，並嫌
理由不備。又第三審法院應以第二審判決所確認之事實為判決基
礎，刑事訴訟法第三百九十四條第一項前段定有明文。原判決上
述之違背法令，影響於事實之確定，本院無可據以為裁判，仍應
將原判決撤銷，發回原審法院更為審判。原判決理由說明甲○○
不另為無罪及乙○○不另為不受理諭知部分，基於審判不可分之
原則，併予發回。
據上論結，應依刑事訴訟法第三百九十七條、第四百零一條，判
決如主文。
中    華    民    國  九十九  年    一    月  二十一  日
                      最高法院刑事第六庭
                          審判長法官  謝  俊  雄
                                法官  陳  世  雄
                                法官  魏  新  和
                                法官  吳  信  銘
                                法官  徐  文  亮
      本件正本證明與原本無異
                                      書  記  官
中    華    民    國  九十九  年    一    月  二十六  日
                                                     m

司法院資訊處製作；財團法人民間司法改革基金會備份。
